【裁判字號】    96,再,76
【裁判日期】    970331
【裁判案由】    損害賠償
【裁判全文】
臺灣高等法院民事判決                96年度再字第76號
再審原告    丙○○
再審被告    台北市立萬芳醫院
法定代理人  甲○○
再審被告    乙○○
上列當事人間請求損害賠償等事件，再審原告對於中華民國96年
8月28日本院96年度醫上字第11號確定判決提起再審，本院判決
如下：
    主  文
再審之訴駁回。
再審訴訟費用由再審原告負擔。
    事實及理由
壹、程序方面：
一、按再審之訴顯無再審理由者，得不經言詞辯論，以判決駁回
    之，民事訴訟法第502條第2項定有明文。
二、次按民事再審之訴，應於30日之不變期間內提起；前項期間
    自判決確定時起算，判決於送達前確定者，自送達起算。民
    事訴訟法第500條第1項、第2項定有明文。查本件再審原告
    係於民國96年9月5日收受本院96年度醫上字第11號判決，有
    送達證書附卷可稽（見該案卷第146頁），因未於收受送達
    後20日內提起上訴，而應於上訴期間屆滿時即96年9月25日
    確定。再審原告係於96年10月23日提起本件再審之訴，並未
    逾30日之不變期間，則其提起本件再審之訴，自屬合於程序
    ，應先敘明。
貳、實體部分：
一、本件再審原告於前程序係以伊因右眼罹老年性白內障，於民
    國91年11月21日在再審被告臺北市立萬芳醫院（下稱萬芳醫
    院），由再審被告乙○○（下稱乙○○）實施白內障摘除及
    人工水晶體植入手術，在手術中因人工水晶體放歪，手術時
    間長達3.5小時，致伊住院多日進行善後治療，於91年12月2
    日出院，並轉往國立臺灣大學醫學院附設醫院（下稱臺大醫
    院）繼續治療，臺大醫院於92年3月28日進行第二次人工水
    晶體植入手術，伊於術後發現右眼模糊，經檢查始知乙○○
    隱瞞手術失敗結果，伊眼睛虹膜僅存1/3，黃斑部亦因手術
    時間過久及撈挖發生病變，視力僅存0.1，日後難以恢復。
    而依侵權行為、委任契約之不完全給付及消費者保護法等法
    律關係，請求再審被告應連帶賠償伊醫療費、交通費、日後
    必要醫療費用及輔助器材費、看護費及精神慰撫金等合計新
    台幣（下同）300萬元本息之損害。而本院96年度醫上字第
    11號確定判決（下稱「原確定判決」）認為依伊之病歷顯示
    其當日眼科門診時間係在下午屬實，亦無伊所稱病歷造假之
    情。且依衛生署醫事審議委員會（下稱「醫審會」）鑑定結
    果，伊係因白內障手術引發上脈絡膜猛爆性出血，其發生機
    率極為罕見，依手術實施當時之醫學水準，尚難認乙○○得
    事先預測及防免。且乙○○於系爭手術之施行並無醫療技術
    上之疏忽或延誤，並已將伊之損害控制在最低限度內。而伊
    復未舉證證明乙○○於系爭手術中因過失導致其右眼後囊破
    裂、虹膜受損、併發上脈絡膜猛爆性出血等損害，自無從認
    為乙○○應可歸責。且伊就醫目的係接受治療，有其必要性
    及迫切性，即使知悉該罕見、極端之併發症，亦不影響其同
    意權之行使，因此乙○○就此等罕見、極端併發症或副作用
    之發生，未預先告知伊，尚無違背醫師之說明義務。又醫療
    行為並非民法第191條之3所稱之危險工作或活動；亦無消費
    者保護法所定無過失責任之適用等語，因而為維持原審駁回
    伊請求之判決確定。
二、本件再審意旨則以：
（一）本件乙○○之醫療疏失，即為執行超音波乳化震動過程不
      當所致，但乙○○卻規避關鍵問題，一味強調大量出血後
      ，有把傷口縫合。將眼科最簡單之30分鐘即可完成之白內
      障手術，硬挖了3個多小時，導致大量出血，內容物湧出
      ，而須緊急住院，甚至因眼睛發炎而必須注射類固醇，連
      帶傷到耳神經，造成再審原告又盲又聾。
（二）萬芳醫院於91年11月18日再審原告白內障開刀前所做之檢
      查，除放大瞳孔之外，其餘均係虛偽。伊係於91年11月18
      日上午因體檢結果有輕微攝護腺肥大，至萬芳醫院看泌尿
      科，因覺眼睛癢而順便再掛眼科。經量視力小姐隨便讓伊
      比劃2、3下即關燈，再至診間讓乙○○簡單檢查即宣布白
      內障要開刀，並讓伊簽同意書。簽完後即實施放大瞳孔後
      ，再檢查一下即讓伊回家，並非如萬芳醫院病歷所載於同
      日下午對伊進行一系列之白內障檢查，此業經伊提出記載
      乙○○僅於當日上午有門診之名片可證。且事後伊曾於96
      年6月27日申請列印當時就診之結帳繳費收據影本，經該
      院告以因時間過久電腦資料已銷燬。但其後伊又於96年10
      月4日嘗試再申請，該院卻能印給91年11月18日泌尿科及
      眼科之收據，而且列印時間均改成當日下午。可知96年6
      月27日該院所稱電腦資料已銷燬，係恐伊據以作為對再審
      被告不利之證據，嗣又讓資訊室改病歷，以備伊再度申請
      。且收據上所示眼科之結帳繳費時間為當日16時12分，但
      依病歷記載，當日16時9分、16時15分、16時34分均在做
      檢查，加上20至30分之瞳孔放大，致少須拖至17時始能結
      帳，故上開列印之結帳時間顯有疑問。又泌尿科未做任何
      檢查，即收取310元，而眼科既有一系列之白內障檢查，
      卻僅只收50元，更在病歷上蓋有「本次眼科術前相關檢查
      項目，均不計價，合併至手術當日一起申報」之圖章，更
      有問題。另外91年11月21日開刀當天之病歷中同一張病歷
      之下卻有91年12月13日即23天後之泌尿科處分箋出現，其
      後又接續20多張之眼科住院病歷，實屬匪夷所思，再審被
      告亦避不回答，足見上開病歷確遭變造。
（三）依醫療法第82條第2項規定：「醫療機構及其醫事人員，
      因執行業務，致生損害於病人，以故意或過失為限，負損
      害賠償責任。」又民事訴訟法第277條亦規定：「當事人
      主張有利於己之事實者，就其事實有舉證之責任。但法律
      別有規定，或依其情形顯失公平者，不在此限。」而在本
      件醫療糾紛中，伊所受既盲且聾之永久無法恢復之重大傷
      害。再審被告雖非故意，但絕非無過失。依醫審會鑑定結
      果認為人工晶體移位是可以導正的，不能導正的原因即
      (1)囊袋韌帶鬆脫，或 (2)後囊已破裂。才必須將人工晶
      體由後房移至前房。」又經醫審會鑑定適合開白內障無任
      何眼疾之健康眼睛，為何會無端有上述二原因之一，而必
      須將人工晶體由後房移至前房而引起猛爆性脈絡膜出血，
      內容物都湧出之原因。而在兩造專業如何不對等之情形下
      ，再審被告亦未能舉證其無過失，原確定判決卻以伊不能
      證明醫師有疏失而駁回上訴，實已違反上開民事訴訟法第
      277條之立法旨意。因而提起本件再審之訴，求為廢棄原
      確定判決；並命再審被告應連帶給付伊300萬元及自92年1
      月1日起至清償日止，按週年利率5%計算之利息，以及供
      擔保之假執行宣告。
三、經查：
（一）按民事訴訟法第496條第1項、第2項規定，有該條第1項各
      款情形之一者，固得以再審之訴對於確定終局判決聲明不
      服。但當事人已依上訴主張其事由或知其事由不為主張者
      ，不在此限。又如主張同條項第7款至第10款之再審原因
      者，應以宣告有罪之判斷或處罰鍰之裁定已確定，或因證
      據不足以外之理由，而不能為有罪之確定判決或罰鍰之確
      定裁定者為限，得提起再審之訴。且按民事訴訟法第496
      條第1項第1款所謂適用法規顯有錯誤，係指確定判決依其
      所認定之事實為基礎，判斷其適用之法規，顯然不合於法
      律規定，或與司法院現尚有效之解釋，或本院現尚有效之
      判例顯有違反，或消極的不適用法規，顯然影響裁判者而
      言，並不包括判決理由矛盾、理由不備、取捨證據及認定
      事實錯誤之情形在內 (最高法院84年度台上字第2470號、
      92年度台上字第320號裁判意旨參照)。至於事實之認定，
      係屬事實審法院之職權，縱認定事實錯誤，亦非適用法規
      顯有錯誤。
（二）本件再審原告雖以上開情詞主張原確定判決有違反醫療法
      第82條及民事訴訟法第277條之違背法令情形。惟醫療法
      第82條規定醫療機構及其醫事人員，對於因其執行業務，
      所致病人之損害，僅以故意或過失為限，負賠償責任。意
      即指明醫療行為之損害賠償，仍應適用過失責任原則，無
      過失損害賠償並無適用之餘地。蓋醫療行為具有高度之不
      確定性，醫事人員除應盡其善良管理人之注意義務外，不
      應被期待其得以擔保病患病症之治癒，亦不得以不良結果
      之發生，逕行推斷醫事人員應可歸責。且因醫療行為對於
      社會及病患具有積極價值，以及其高度專業及不可預測性
      ，與其他隱含危險之利己社會活動及營業行為，基於法價
      值之判斷，不應期待社會大眾甘受其危險，因而得經由特
      別立法，要求行為人對於其行為所致之他人損害，必須自
      負無可歸責之舉證責任之情形，顯有不同。從而，就醫療
      侵權行為構成要件之故意或過失是否存在，不論依醫療法
      第82條、民事訴訟法第277條本文或一般公認之法理，均
      認應由主張損害賠償請求權存在者，負舉證責任。即使就
      醫療糾紛採取構成契約義務不完全履行之責任者，亦因醫
      療行為之目的係屬提供一定之行為，而非擔保一定結果之
      完成，因此，判斷醫療給付之提供有無瑕疵，與其有無可
      歸責事由之認定，實已重合。亦即就醫療行為之不完全給
      付，仍應由病患方面就醫療給付之提供，具有未達醫療水
      準之缺失，負舉證責任。至於醫療糾紛中醫病雙方，具有
      專業知識上之不對等性，於涉訟時病方常處於舉證上之弱
      勢，固屬事實。惟於訴訟上仍得經由表見證明及其他證明
      程度減輕法理之運用，以資衡平，並非因此即得主張舉證
      責任倒置。從而，本件原確定判決依醫審會鑑定結果，認
      為再審被告並未對於再審原告實施不必要之手術，亦無診
      療上疏失及延誤之過失情形，且再審原告亦不能證明再審
      被告確醫療上之過失，因而認定再審被告無須負擔損害賠
      償責任，其適用法規並無錯誤。再審原告僅以本件原確定
      判決未依民事訴訟法第277條規定責由再審被告舉證無過
      失，而主張原確定判決有適用法規錯誤之再審理由，顯非
      可採。
（三）此外，再審原告另又以其事後向再審被告申請列印結帳繳
      款收據，再審被告先則稱電腦資料已銷燬，嗣後又得以列
      印，以及其所載繳費時間與就診檢查流程之耗時不符，而
      主張原確定判決認定基礎之病歷係經變造云云，姑不論是
      否屬實，其所指上開病歷經變造乙節，既未經刑事判決宣
      告有罪確定，亦非因證據不足以外之理由，而不能為有罪
      之判決，則再審原告據以提起再審之訴，顯已違反民事訴
      訟法第496條第2項規定，而屬無據。
四、綜上所述，再審原告主張原確定判決有上揭適用法規顯有錯
    誤，以及判決基礎之病歷係屬變造等情，經核均不足採，是
    其提起本件再審之訴，顯無再審理由，爰不經言詞辯論，逕
    予判決駁回。
五、據上論結，本件再審之訴為顯無理由，依民事訴訟法第502
    條第2項、第78條，判決如主文。
中    華    民    國    97    年    3    月    31    日
                  民事第十四庭
                        審判長法  官  張  蘭
                              法  官  袁靜文
                              法  官  黃麟倫
正本係照原本作成。
如不服本判決，應於收受送達後20日內向本院提出上訴書狀，其
未表明上訴理由者，應於提出上訴後20日內向本院補提理由書狀
（均須按他造當事人之人數附繕本）上訴時應提出委任律師或具
有律師資格之人之委任狀；委任有律師資格者，另應附具律師資
格證書及釋明委任人與受任人有民事訴訟法第466條之1第1項但
書或第2項（詳附註）所定關係之釋明文書影本。
中    華    民    國    97    年    4     月    3     日
                              書記官  王敬端
附註：
民事訴訟法第466條之1（第1項、第2項）：
對於第二審判決上訴，上訴人應委任律師為訴訟代理人。但上訴
人或其他法定代理人具有律師資格者，不在此限。
上訴人之配偶、三親等內之血親、二親等內之姻親，或上訴人為
法人、中央或地方機關時，其所屬專任人員具有律師資格並經法
院認為適當者，亦得為第三審訴訟代理人。


司法院資訊處製作；財團法人民間司法改革基金會備份。
